【裁判字號】    99,上易,37
【裁判日期】    990907
【裁判案由】    分割共有物
【裁判全文】
臺灣高等法院臺南分院民事判決  99年度上易字第37號
上  訴  人  辛 ○ ○
            子○○○
            丁 ○ ○
            壬    ○
            甲 ○ ○
            乙 ○ ○
            丙 ○ ○
            癸 ○ ○
            辰 ○ ○
            寅 ○ ○
            戊 ○ ○
            巳 ○ ○
            天 ○ ○
            申 ○ ○
            戌 ○ ○
            酉 ○ ○
            庚 ○ ○
            未 ○ ○
            亥 ○ ○
            丑 ○ ○
            午 ○ ○
            己 ○ ○
被 上訴 人  卯 ○ ○
上列當事人間請求分割共有物事件，上訴人對於中華民國98年12
月18日臺灣臺南地方法院第一審判決（97年訴字第1782號）提起
上訴，本院於99年8月24日言詞辯論終結，判決如下：
    主  文
原判決關於諭知准予分割部分廢棄。
上訴人其餘上訴駁回。
第二審訴訟費用由上訴人辛○○負擔。
    事實及理由
壹、程序部分：
一、本件分割共有物事件係屬固有之必要共同訴訟，上訴人辛○
    ○對原判決聲明上訴，形式上為有利於同造之其他共同訴訟
    人子○○○、丁○○、壬○、甲○○、乙○○、丙○○、癸
    ○○、辰○○、寅○○、戊○○、巳○○、天○○、申○○
    、戌○○、酉○○、庚○○、未○○、亥○○、丑○○、午
    ○○、己○○，依民事訴訟法第56條第1項第1款之規定，上
    訴人辛○○上訴之效力及於同造之上開共同訴訟人，故上開
    共同訴訟人均應併列為視同上訴人。
二、又視同上訴人子○○○、丁○○、壬○、甲○○、乙○○、
    癸○○、辰○○、寅○○、戊○○、巳○○、天○○、申○
    ○、戌○○、酉○○、庚○○、未○○、亥○○、丑○○、
    午○○、己○○均經本院合法通知，無正當理由，未於言詞
    辯論期日到場，且核無民事訴訟法第386條所列各款情形，
    爰依被上訴人聲請，由其一造辯論而為判決，合先敘明。
貳、實體部分：
一、被上訴人起訴主張：
    系爭坐落臺南縣麻豆鎮○○段180地號、地目建、面積500平
    方公尺及同段181地號、地目建、面積373平方公尺土地（下
    稱系爭土地）原為被上訴人與上訴人丙○○、癸○○、辰○
    ○、寅○○、戊○○、及被繼承人李炳（已歿）、李清年（
    已歿）等人所共有，其應有部分比例如附表所示。又被繼承
    人李炳已於民國（下同）72年12月17日死亡，由上訴人辛○
    ○、庚○○、己○○、巳○○、未○○、天○○、申○○、
    戌○○、亥○○、酉○○、丑○○、午○○等人共同繼承；
    被繼承人李清年於91年3月14日死亡，由上訴人子○○○、
    丁○○、壬○、甲○○、乙○○等人共同繼承。而系爭土地
    二筆均為建地並無使用目的上不能分割或約定不分割之限制
    ，且共有人均相同，然兩造均無法達成協議分割，為求訴訟
    經濟，有合併提起請求上開繼承人辦理繼承登記及系爭土地
    二筆合併分割之必要，爰依民法第823條第1項、第824條第2
    項規定，訴請裁判分割，求為判決聲明：命上訴人辛○○、
    庚○○、天○○、申○○、戌○○、亥○○、酉○○等人應
    就其被繼承人李炳所有之系爭180地號土地應有部分20分之2
    、181地號土地應有部分5分之2辦理繼承登記；子○○○、
    丁○○、壬○、甲○○、乙○○等人應就其被繼承人李清年
    所有之系爭180地號土地應有部分20分之1、181地號土地應
    有部分10分之1辦理繼承登記後為分割（原審判命上訴人辛
    ○○、庚○○、天○○、申○○、戌○○、亥○○、酉○○
    等人應就其被繼承人李炳所有之系爭180地號土地應有部分
    20分之2、181地號土地應有部分5分之2辦理繼承登記；上訴
    人子○○○、丁○○、壬○、甲○○、乙○○等人應就其被
    繼承人李清年所有之系爭180地號土地應有部分20分之1、18
    1地號土地應有部分10分之1辦理繼承登記，並採被上訴人所
    提出之分割方法甲方案分割。上訴人辛○○對分割方法部分
    不服，提起上訴，其餘部分兩造均未上訴，該部分業經確定
    在案）。被上訴人對上訴人之上訴，答辯聲明：上訴駁回。
二、上訴人部分：
  (一)上訴人辛○○部分：
    主張另採丙案分割。因採丙案，我兩邊都有房子住，我的房
    子給丙○○住，他的房子給我住，就不用拆房子。然採甲案
    分割，我就沒房子住，我的房子會拆掉，只剩下客廳。丙案
    與乙案不同處，在系爭土地西邊未設道路，將來道路各自負
    擔。上訴聲明(一)原判決關於後開部分廢棄。(二)上開廢棄部分
    ，應採分割方法之丙案為分割。
  (二)上訴人丙○○：
    同意被上訴人所主張，採甲案分割方法分割。不同意其所有
    之房子給上訴人辛○○住。不同意採丙分割方案。
  (三)其餘上訴人均經通知，無正當理由，而未於本院言詞辯論期
    日到場，亦未提出書狀作任何聲明或陳述，以供參酌。
三、得心證理由：
  (一)查系爭土地為兩造共有，應有部分如附表所示，有地政事務
    所之系爭土地登記簿謄本、地籍圖謄本各1份附卷可稽（見
    原審卷第6至13頁）、又為共有人之被繼承人李炳已於72年
    12月17日死亡，由上訴人辛○○、庚○○、己○○、巳○○
    、未○○、天○○、申○○、戌○○、亥○○、酉○○、丑
    ○○、午○○等人共同繼承（繼承資料外放）；為共有人之
    被繼承人李清年於91年3月14日死亡，由上訴人子○○○、
    丁○○、壬○、甲○○、乙○○等人共同繼承（繼承資料外
    放），起訴前均未辦理繼承登記完畢，此有被繼承人李炳、
    李清年之繼承系統表、戶籍謄本（外放）、系爭土地登記簿
    謄本等附卷足稽，為兩造所不爭執，堪信為真實。
  (二)次按各共有人，得隨時請求分割共有物。但因物之使用目的
    不能分割，或契約定有不分割之期限者，不在此限。又共有
    人相同之數不動產，除法令另有規定外，共有人得請求合併
    分割。共有人部分相同之相鄰數不動產，各該不動產均具應
    有部分之共有人，經各不動產應有部分過半數共有人之同意
    ，得適用前項規定，請求合併分割。但法院認合併分割為不
    適當者，仍分別分割之。民法第823條第1項、第824條第5、
    6項分別定有明文。查系爭土地2筆之共有人均相同，且相互
    毗鄰，又均屬鄉村區乙種建築用地之土地，有上開土地登記
    簿謄本附卷可憑（見原審卷第6、9頁），法令並無不可合併
    分割之限制；又系爭土地地目均為建地，無使用目的不能分
    割之情形，而各共有人間亦無不能分割之約定，為兩造所不
    爭執，復經多數共有人均於原審表示同意合併分割（共有人
    即被上訴人及上訴人辛○○、丑○○、天○○、申○○、酉
    ○○、戌○○、寅○○、庚○○、己○○、未○○、癸○○
    、丙○○等於原審均同意合併分割）（見原審卷第44、74、
    75、166頁背面），則依上開說明，被上訴人之主張系爭土
    地符合合併分割之情形，即無不合，從而，被上訴人訴請合
    併分割系爭土地，即無不合。
  (三)又按「定共有物分割之方法，固可由法院自由裁量，但仍應
    斟酌各共有人之意願、共有物之性質、價格、分割前之使用
    狀態、經濟效用、分得部分之利用價值及全體共有人之利益
    等有關情狀，定一適當公平之方法以為分割」（最高法院96
    年度台上字第108號判決參照）。查本件被上訴人主張：系
    爭土地應採甲案方法分割，而上訴人辛○○原主張應採乙案
    分割方法分割，嗣於本院審理時則改稱：應採丙案方法分割
    ；而上訴人丙○○，則同意採被上訴人之甲案方法分割，其
    餘上訴人則均未於本院提出書狀作任何聲明或陳述，以供參
    酌。是系爭土地應如何分割始符公平？經查：
  1.觀系爭土地上有兩座傳統老舊之四合院，其中坐落系爭土地
    北側之門牌號碼為臺南縣麻豆鎮安西里258號之四合院，現
    由上訴人丙○○、辰○○等人共同占有使用；坐落系爭土地
    南側之門牌號碼為臺南縣麻豆鎮安西里257號之四合院，則
    由上訴人辛○○占有使用，該屋絕大部分坐落系爭181地號
    ，少部分坐落系爭180地號，有該四合院之臺南縣麻豆地政
    事務所現場勘測之複丈成果圖附卷可稽（見原審卷第45、46
    頁）。又系爭土地西側緊鄰一寬度為3.7公尺之巷道（同段
    182之3地號土地），可供系爭土地共有人人車出入通行，並
    鋪設有柏油等情，業據原審會同臺南縣麻豆地政事務所測量
    人員至現場履勘，製有勘驗筆錄及複丈成果圖各一件在卷可
    稽（見原審卷第43至46頁），又系爭土地南側尚緊臨一巷道
    （坐落同段189-4地號、但非屬於系爭土地，有上開原審現
    狀複丈成果圖可據），此經本院於99年3月19日履勘現場屬
    實，製有現場略圖可按，為兩造所不爭。
  2.按分割共有物，以消滅共有關係為目的。法院裁判分割共有
    土地時，除因該土地內部分土地之使用目的不能分割（如為
    道路）或部分共有人仍願維持其共有關係，應就該部分土地
    不予分割或准該部分共有人成立新共有關係外，應將土地分
    配於各共有人單獨所有（最高法院69年台上字第1831號判例
    參照）。本件上訴人丙○○、與被上訴人卯○○2人陳明願
    依原應有部分比例保持共有；上訴人辰○○、寅○○、戊○
    ○等3人陳明願依原應有部分比例保持共有（見原審卷第44
    、212頁）；又如附表所示被繼承人李炳之12位繼承人（辛
    ○○等）與被繼承人李清年之5位繼承人（子○○○等），
    仍各依其等繼承法律關係保持公同共有。
  3.本件分割方法甲案、丙案之利弊得失：主要在於共有人之分
    配位置及面積，有關甲案分割方法，上訴人丙○○與被上訴
    人卯○○（為父子關係）所欲分得如附圖甲案分割方法編號
    A部分之土地，面積424平方公尺，按原應有部分比例保持共
    有，並仍依現狀使用坐落系爭土地北側之門牌號碼臺南縣麻
    豆鎮安西里258號之四合院；而共有人李炳之繼承人即上訴
    人辛○○等12人則依甲案分割方法分得系爭土地C部分之土
    地，面積199平方公尺，其上坐落有上訴人辛○○居住之門
    牌號碼臺南縣麻豆鎮安西里257號之四合院，可見甲案分割
    方法係依據共有人目前之使用現狀（即居住之地上建物）分
    割，得保留大部分地上物。而另觀上訴人辛○○所主張之分
    割方法丙案，因丙案上訴人辛○○所分得之系爭土地北側編
    號A部分土地，與伊所有供居住之上開門牌號碼257號房屋分
    離，勢將使其房屋面臨拆除而無法保留；且使被上訴人與上
    訴人丙○○分得E部分之土地，亦與上揭彼等原使用258號房
    屋之四合院分離，致其房屋亦將面臨拆除之情形，不符各共
    有人經濟利益，且違背地上建物之所有人意願，使被上訴人
    與上訴人丙○○等無從為地上物之利用，雖上訴人辛○○主
    張其可以其現居住257號房屋與上開被上訴人所有之258號房
    屋互換云云，惟被上訴人及上訴人丙○○等人亦表示不同意
    ；況丙案之分割方法，使該案編號Ａ、Ｂ、Ｃ、Ｄ之共有人
    分得之土地過於狹長，相較於甲案，不利分得之共有人日後
    之土地利用及發展，且依該方案分割後，上訴人辛○○所居
    住之257號房屋亦將不得不拆除，可見丙方案損人而不利己
    ；而與上訴人辛○○公同共有之己○○、庚○○、巳○○、
    未○○、丑○○、亥○○、午○○等人則於原審均表示同意
    被上訴人所提出之分割方法甲案（見原審卷第74、75頁，上
    訴人申○○、戌○○、酉○○於原審表示無意見），除上訴
    人辛○○、上訴人天○○外，並無其他公同共有人反對甲案
    ，則上訴人辛○○所採之方案，即未獲多數認同，自無從憑
    採；是基於當事人之上開意願、應有部分之比例與共有物之
    客觀情狀、性質、經濟效用與共有人之利益、各共有人之主
    觀因素與使用現狀、利害關係、經濟發展等為綜合考量，自
    以分割方法之甲案較為妥適。爰採為本件系爭土地之分割方
    法，即編號A部分、面積424平方公尺之土地分歸被上訴人卯
    ○○、上訴人丙○○共同取得，並依原應有部分比例保持共
    有；編號B部分、面積125平方公尺之土地分歸上訴人辰○○
    、寅○○、戊○○共同取得，並依原應有部分比例保持共有
    ；編號C部分、面積199平方公尺由上訴人辛○○、庚○○、
    己○○、巳○○、未○○、天○○、申○○、戌○○、亥○
    ○、酉○○、丑○○及午○○共同取得，並保持公同共有；
    編號D部分、面積62平方公尺之土地分歸上訴人癸○○取得
    ；編號E部分面積63平方公尺之土地分歸上訴人子○○○、
    丁○○、壬○、甲○○及乙○○共同取得，並保持公同共有
    。
四、又「分割共有物之訴，係以共有物分割請求權為其訴訟標的
    ，法院認原告請求分割共有物為有理由，即應依民法第824
    條第2項定其分割方法，毋庸為准予分割之諭知，不可將之
    分為准予分割及定分割方法二訴。故如當事人對定分割方法
    之判決，聲明不服，提起上訴，其上訴效力及於訴之全部（
    即含准予分割及定分割方法，最高法院78年度台上字第752
    號、87年度台上字第1951號判決參照）。本件共有人既享有
    其共有權，毋庸經法院准許，即得請求裁判分割；原判決竟
    將分割共有物之訴，分為准予分割及定分割方法二部分，其
    贅予准許分割部分，尚有未洽；上訴人上訴意旨雖未指摘及
    此，惟原判決既有不當，上訴人求為廢棄改判，就此部分，
    即為有理由，應予准許；至定分割方法部分，原判決係以如
    附圖甲方案所示之分割方案分割，核無違誤，上訴人此部分
    之上訴意旨指摘原判決不當，求為廢棄改判，非有理由，應
    予駁回。
五、本件事證已臻明確，兩造其餘攻擊防禦方法及舉證，於本件
    判決結果不生影響，爰毋庸一一論列。
據上論結，本件上訴為一部有理由，一部無理由，依民事訴訟法
第449條第1項、第450條、第79條、第385條第1項前段、第463條
，判決如主文。
中    華    民    國    99    年    9     月    7     日
                  民事第二庭  審判長法  官  陳光秀
                                    法  官  李文賢
                                    法  官  莊俊華
上為正本係照原本作成。
不得上訴。
中    華    民    國    99    年    9     月    10    日
                                    書記官  吳銘添
附表
┌──┬──────┬──────┬──────┐
│編號│姓        名│應有部分比例│應有部分比例│
│    │            │（180地號） │（181地號） │
├──┼──────┼──────┼──────┤
│ 1  │被上訴人    │20分之2     │10分之2     │
│    │卯○○      │            │            │
├──┼──────┼──────┼──────┤
│ 2  │上訴人辛○○│20分之2     │5分之2      │
├──┼──────┤（原為被繼承│（原為被繼承│
│ 3  │    庚○○  │人李炳之應有│人李炳之應有│
├──┼──────┤部分，其應有│部分，其應有│
│ 4  │    己○○  │部分由編號2 │部分由編號2 │
├──┼──────┤至13之上訴人│至13之上訴人│
│ 5  │    巳○○  │公同共有）  │公同共有）  │
├──┼──────┤            │            │
│ 6  │    未○○  │            │            │
├──┼──────┤            │            │
│ 7  │    天○○  │            │            │
├──┼──────┤            │            │
│ 8  │    申○○  │            │            │
├──┼──────┤            │            │
│ 9  │    戌○○  │            │            │
├──┼──────┤            │            │
│ 10 │    亥○○  │            │            │
├──┼──────┤            │            │
│ 11 │    酉○○  │            │            │
├──┼──────┤            │            │
│ 12 │    丑○○  │            │            │
├──┼──────┤            │            │
│ 13 │    午○○  │            │            │
├──┼──────┼──────┼──────┤
│ 14 │    子○○○│20分之1     │10分之1     │
├──┼──────┤（原為被繼承│（原為被繼承│
│ 15 │    丁○○  │人李清年之應│人李清年之應│
├──┼──────┤有部分，其應│有部分，其應│
│ 16 │    壬○    │有部分由編號│有部分由編號│
├──┼──────┤14至18之上訴│14至18之上訴│
│ 17 │    甲○○  │人公同共有）│人公同共有）│
├──┼──────┤            │            │
│ 18 │    乙○○  │            │            │
├──┼──────┼──────┼──────┤
│ 19 │    丙○○  │2分之1      │15分之2     │
├──┼──────┼──────┼──────┤
│ 20 │    癸○○  │20分之1     │10分之1     │
├──┼──────┼──────┼──────┤
│ 21 │    辰○○  │30分之2     │45分之1     │
├──┼──────┼──────┼──────┤
│ 22 │    寅○○  │30分之2     │45分之1     │
├──┼──────┼──────┼──────┤
│ 23 │    戊○○  │30分之2     │45分之1     │
└──┴──────┴──────┴──────┘

司法院資訊處製作；財團法人民間司法改革基金會備份。
